【裁判字號】    96,家訴,171
【裁判日期】    970423
【裁判案由】    剩餘財產分配
【裁判全文】
臺灣桃園地方法院民事判決             96年度家訴字第171號
原      告  乙○○
訴訟代理人  楊仁聲律師
被      告  甲○○
                      樓
訴訟代理人  黃曼瑤律師
上列當事人間請求剩餘財產分配事件，本院於民國97年4 月9 日
言詞辯論終結，判決如下：
    主  文
原告之訴駁回。
訴訟費用由原告負擔。
    事  實  及  理  由
甲、原告起訴主張，兩造於民國79年6 月1 日結婚，並於96年10
    月23經鈞院判決離婚確定在案，原告自得依民法第1030條之
    1 第1 項之規定，請求分配剩餘財產。而兩造於婚姻關係存
    續中未以契約訂立夫妻財產制，故應以法定財產制為夫妻財
    產制。又本件被告於婚後增加之財產有：(1)86年5 月8 日兩
    造合購而以被告名義登記，坐落桃縣中壢市○○段第728 之
    26地號土地及其上建號950 ，門牌桃園縣中壢市○○○街16
    號3 樓之建物（下合稱系爭不動產），於96年2 月間另案之
    執行程序，經估價金額為新臺幣（下同）177 萬9,058 元。
    (2)被告自91年起至95年止，每年薪資所得分別為606,810 元
    、599,780 元、645,530 元、504,000 元、504,000 元，平
    均每年為568,024 元，換算每月為47,335元，扣除按桃園縣
    95年度平均每人消費支出為16,466元後，被告每月至少應有
    30,869元之存款，每年為370,428 元，依民法第1030條之3
    第1 項、第1030條之4 規定，可追算起訴前5 年被告處分財
    產時之價值即185 萬2,140 元（370,428 ×5 ＝1,852,140
    ）。上述兩項合計為363 萬1,198 元，而原告剩餘財產僅為
    12萬4,358 元，差額即為350 萬6,840 元，兩造平均分配為
    175 萬3,420 元，再扣除被告主張抵銷之訴訟費用24,000元
    ，即為172 萬9,420 元。至系爭不動產被告雖於訴請離婚之
    1 個月前，於95年10月11日即設定最高限額3 百萬元之抵押
    權予權利人即被告胞姊訴外人康香桃。然被告除月入5 萬餘
    元，個人花費綽綽有餘，並無借貸需求外，並係於設定前述
    抵押後隨即提起離婚之訴，顯見其動機異常可疑，目的無非
    在減少原告對於剩餘財產之分配，自不應列為可扣除之債務
    。再就被告之薪資部分，按剩餘財產分配請求權乃著重在家
    務管理，因被告從不作家事，且於上揭計算之5年 期間未支
    付家庭生活費用，依立法意旨，被告之報酬扣除平均每人消
    費支出之必要費用外，乃歸功於原告操持家務，而該部分於
    落入被告手中後，竟不知去向，原告於前之執行程序亦查無
    其歸處，被告恣意減少其剩餘財產為故意浪費或處分，顯然
    違反民法第1030條之1 立法之意旨，原告依法自得請求將系
    爭不動產與薪資所得追加計算，視為提起離婚之訴時，被告
    現存之婚後財產，列入剩餘財產分配。又兩造離婚之裁判，
    係以雙方分居多年事實為主旨，該判決亦認雙方過責相當，
    被告顯有過失，自無離婚之精神慰撫金請求權。再就被告否
    認訴外人康美慧為親生前之扶養費用，是否為不當得利之部
    分，被告係依96年5 月23日修正後之民法第1063 條 規定提
    起否認訴外人康美慧為其子女之訴，而上述修正之規定，除
    於施行法中規定可於修正後2 年內提起外，對於原受保護之
    權利義務關係，並未規定可溯及，故該項實體上之權利義務
    關係，自仍有法律不溯既往原則適用，被告於修正前依法既
    有扶養義務，且逾修正前之除斥期間10餘年後，始依新法提
    起否認子女之訴，該扶養關係自不受修正後規範所及，被告
    自無以不當得利請求返還之權利。況原告工作所得連平均每
    人消費支出都不夠，自無能力扶養訴外人康美慧，而當時被
    告身為家長，其扶養義務順位在原告之後，依法有扶養義務
    ，自無不當得利之問題。另被告主張須扣除鈞院95 年 執二
    字第42493 號執行命令應給付原告之553,159 元及自95年8
    月至100 年之按月須給付訴外人康美慧之7,500 元之部分，
    除後者已超出95年11月被告訴請離婚之起算時點外，該案亦
    經被告提起異議之訴，獲得鈞院96年度訴字第1971號勝訴判
    決，不必給付，自不能算入本案債務。綜上，爰依民法第
    1030條之1 第1 項規定，提起本件訴訟等語。並為訴之聲明
    ：被告應給付原告156 萬4,270 元及自起訴狀繕本送達之翌
    日起至清償日止，按年息5%計算之利息。
乙、被告則以：兩造現存婚後財產之範圍認定及價值計算，依民
    法第1030條之4 第1 項規定，係以被告起訴請求判決離婚之
    95年11月30日為基準日，再依民法第1017條第1 項前段、第
    1018條之規定，夫妻之一方對於其所有之財產有完全之管理
    、使用及收益之權限，非他方所得置喙。則兩造於上開基準
    日之前之剩餘財產計算，自應以仍存之財產為準，故原告逕
    認被告離婚前近5 年之每月薪資共計147 萬3,840 元，非但
    與被告實際所領之數額不符，且其逕將上開金額列入被告之
    婚後剩餘財產，並無理由。又依民法第1030條之1 規定之立
    法意旨為夫在外工作或經營企業，妻在家操持家務、教養子
    女，備極辛勞，使夫得無後顧之憂，專心發展事業，其因此
    所增加之財產，不能不歸功於妻子之協助，則其剩餘財產，
    除因繼承或其他無償取得者外，妻自應有平均分配之權利。
    然原告自87年即無理由離家致兩造迄離婚時仍為分居，且分
    居期間並無往來，況且被告之薪資所得並無剩餘。承上，被
    告現存之婚後財產，僅有系爭不動產。然被告於兩造仍同居
    時，因每月之薪資皆全數交給原告，嗣兩造分居時，被告亦
    持續將薪資之大多數交付原告至89年10月，致被告本身身無
    分文；嗣因被告遭逢車禍事故及母親住院等事需大筆金錢，
    皆靠被告向被告之姊即訴外人康香桃借貸支應，自87年、88
    年間始迄92年時止已累計3 百萬元，後應訴外人康香桃要求
    ，被告於92年間親簽本票1 紙作為債務之擔保，且因被告仍
    無力償還，於95年時始以系爭不動產設定抵押為擔保。另原
    告於兩造婚姻存續中，明知其女即訴外人康美慧非被告之親
    生子女，卻長期欺瞞被告，並於分居時仍起訴請求被告給付
    扶養費，雖被告嗣後已提起否認子女之訴並經判決確定，然
    前已經鈞院判決被告應給付原告50萬元，加上執行費及訴訟
    費，依鈞院95年度執二字第42493 號執行命令所示，共應給
    付553,159 元及自95年8 月1 日起至100 年1 月11日止按月
    於每月11日給付訴外人康美慧7,500 元（此部分有54個月，
    共計405,000 元），故被告於婚姻關係存續中所負債務尚應
    包括上2 筆共計958,159 元。綜上，被告現存之婚後財產為
    177 萬9,058 元，扣除婚姻關係存續中所負債務3,958,159
    元（計算式：300 萬＋958,159 ＝3,958,159）後 ，並無剩
    餘，故原告請求分配剩餘財產為無理由。且查原告於79年時
    以其名義為要保人，為被告向國泰人壽內壢分行投保壽險，
    於分居前之每期保費皆係由被告支付，惟原告於兩造之否認
    子女之訴爭訟期間，排定96年7 月12日為親子鑑定前之7 月
    6 日因自知其女即訴外人康美慧並非被告之親生子女之事已
    無法隱瞞，即逕將保險先解約，據該行人員告知，原告共領
    回288,270 元及79,960元，計368,230 元，此亦應計入原告
    之剩餘財產內為計算。另查，原告之安泰商業銀行及中華郵
    政之戶頭內倘餘有存款，亦應計入原告之剩餘財產內為計算
    。再退步言之，若鈞院認為被告之婚後財產仍有剩餘，然訴
    外人康美慧非原告之婚生子女，故被告對其並無扶養義務，
    原告至少因此受有免於負擔1/2 扶養費之利益，是被告得主
    張以對原告此部分不當得利請求權所得請求之金額135 萬元
    （每月以7,500 元為標準，7500×12個月×15年＝135 萬）
    為抵銷；又原告自始即知悉訴外人康美慧非受胎自被告，仍
    欺瞞被告長達15年之久，其行為自屬以背於善良風俗之方法
    加損害於被告，致被告不僅受有上開扶養費之損害，更於知
    悉訴外人康美慧非婚生子女時，受有悲憤、羞辱、沮喪之感
    情上重大打擊，就此被告於之前所墊付之扶養費部分亦得以
    侵權行為之法律關係與上開不當得利之法律關係，依請求權
    之選擇合併，擇一以向原告請求135 萬元金額，並以此為抵
    銷。另就受有精神上痛苦之部分，被告主張原告應賠償1 百
    萬元之精神慰撫金，並以之為抵銷。末以被告先行墊付鈞院
    96年度婚字第31號離婚判決之裁判費3 千元及96年度親字第
    73號確認親子關係不存在判決之裁判費3 千元、鑑定費用1
    萬8 千元，合計24,000元應由原告負擔，被告一併主張抵銷
    等語，資為抗辯。並為答辯聲明：駁回原告之訴。
丙、得心證之理由：
一、經查，兩造於79年6 月1 日結婚，嗣被告於95年11月30日起
    訴請求與原告離婚，經本院以96年度婚字第31號判決兩造離
    婚，並於96年10月23日判決確定之事實，除有本院96年度婚
    字第31號民事判決、判決確定證明書、被告戶籍謄本、原告
    戶籍資料查詢結果各1 份（均為影本）、兩造戶籍謄本各1
    份（見本院卷第7 頁至第11頁、第22頁、第26頁、第48頁、
    第49頁）附卷可稽外，並為兩造所不爭執，復經本院依職權
    調閱本院96年度婚字第31號卷宗查核無誤，堪以認定為真實
    。
二、按夫妻未以契約訂立夫妻財產制者，除本法另有規定外，以
    法定財產制，為其夫妻財產制，民法第1005條定有明文。本
    件原告主張兩造於婚姻關係存續中未以契約訂立夫妻財產制
    ，故應以法定財產制為兩造之夫妻財產制之事實，亦為被告
    所不爭執，同堪信為真實。
三、另原告所主張前述兩造剩餘財產之價值部分，則經被告以其
    揭情詞置辯。經查：
（一）原告所主張被告於兩造婚姻關係存續中所取得而現存之財
      產有系爭不動產，且系爭不動產之價值為1,779,058 元之
      部分，有土地登記謄本、建物登記謄本、不動產估價報告
      書各1 份在卷可參（均為影本，見本院卷第12頁至第17頁
      ），亦為被告所不爭執，同堪認定為真實。
（二）又原告主張被告自91年起至95年止，每年之薪資所得分別
      為606,810 元、599,780 元、645,530 元、504,000 元、
      504,000 元，平均每年568,024 元，換算每月為47,335元
      之事實，為被告所不否認，並經本院依職權查詢確實，有
      被告之91年度至95年度之稅務電子閘門財產所得調件明細
      表在卷可憑（見本院卷第33頁、第68頁至第99頁），固堪
      憑信。惟原告進而主張此扣除按桃園縣95年度平均每人消
      費支出為16,466元後，被告每月至少有30,869元之存款，
      每年為370,428 元，依民法第1030條之3 第1 項、第1030
      條之4 規定，可追算起訴前5 年被告處分財產時之價值即
      185 萬2,140 元（370,428 ×5 ＝1,852,140） 之部分，
      則查，原告就被告於提起上開離婚訴訟時所現存之存款有
      1,852,140 元之情事，未能舉出任何證據以實其說，尚難
      採信。且按夫或妻為減少他方對於剩餘財產之分配，而於
      法定財產制關係消滅前5 年內處分其婚後財產者，應將該
      財產追加計算，視為現存之婚後財產，民法第1030條之3
      第1 項前段固有明文，然原告就被告是否「為減少他方對
      於剩餘財產之分配」或係恣意減少其剩餘財產為故意浪費
      或處分其日常工作所得之薪資乙節，亦未能舉證以實其說
      ，僅空言推論，實有未足。況薪資所得除用於日常個人生
      活支出、家庭費用支出、子女扶養費用外，尚包括購買財
      產之支出，凡此實難鉅細靡遺加以區分各項支出之金額為
      何，且被告如何在離婚起訴前5 年之期間即得知日後將提
      起離婚之訴而預為準備，每月「為減少原告對於剩餘財產
      之分配」，而將薪資刻意處分完畢？原告亦未能加以說明
      ，況原告既已主張系爭不動產為被告婚後所取得而現存之
      財產，可見購買該不動產之支出，亦係原告婚後以所得加
      以支應，則原告一方面主張系爭不動產為婚後可分配之財
      產，一方面又主張被告所得亦為可分配之財產，實有矛盾
      ，自不可採。再以民法第1030條之3 第1 項但書所為「但
      為履行道德上義務所為之相當贈與，不在此限。」、第2
      項所為「前項情形，分配權利人於義務人不足清償其應得
      之分配額時，得就其不足額，對受領之第三人於其所受利
      益內請求返還。但受領為有償者，以顯不相當對價取得者
      為限。」之規定內容觀之，此條規定之意旨應以義務人故
      意為減少他方對於剩餘財產之分配而將財產贈與或以不相
      當之對價移轉予第三人，且非為履行道德上義務所為者為
      限，至於日常工作之薪資花用應不在此限，否則在類此夫
      妻分配財產之情形，雙方均須就5 年前開始之薪資收入用
      在何處加以舉證說明，顯非立法意旨所在。基上所陳，原
      告主張被告在本件分配剩餘財產之時點以前5 年之收入內
      ，每年應有370,428 元之存款，5 年合計為1,852,140 元
      應列入分配乙節，並不可採。
（三）再查，被告所主張其於本院96年度婚字第31號離婚之訴訟
      事件及96年度親字第73號確認親子關係不存在之訴訟事件
      獲得勝訴判決，且裁判費及鑑定費用合計24,000元均應由
      原告負擔，被告既先行繳納，自得向原告請求，此除有上
      開判決影本在卷為據外，並為原告所自認在卷，自堪認定
      為可採。
（四）又查，被告係於訴請與原告離婚之1 個月前之95年10月11
      日，將系爭不動產設定最高限額3 百萬元之抵押權予被告
      胞姊即訴外人康香桃，固有系爭不動產謄本上之記載及他
      項權利證明書影本1 紙（見本院卷第106 頁）在卷可稽，
      然被告之收入已如前述，衡其收入水準及一般社會經濟情
      形，實難認為被告有何急迫之借貸需求，且被告就此僅據
      提出本票影本1 紙為憑（見本院卷第105 頁），就其為何
      借款、訴外人康香桃之借款如何交付、如何使用等證明均
      付之闕如，參以被告係於設定抵押後隨即提起離婚之訴，
      亦過於巧合而足啟人疑竇。是本院綜合上開情狀，認為被
      告此部分所主張負有之債務，並不可採，尚不得列入其婚
      姻關係中所發生之債務而於本件加以扣除。
（五）次查，本院前述96年度婚字第31號判決准兩造離婚之理由
      係以兩造當時分居已逾8 年，且原告在與被告婚前所懷而
      在婚後所生之訴外人康美慧非受胎自被告等情而認為兩造
      婚姻有不能維持之重大事由存在，且衡其情節，兩造均有
      過失，有上開判決影本在卷及經本院調卷查核無誤。而按
      夫妻之一方，因判決離婚而受有損害者，得向有過失之他
      方，請求賠償。前項情形，雖非財產上之損害，受害人亦
      得請求賠償相當之金額。但以受害人無過失者為限，民法
      第1056條第1 項、第2 項定有明文。可見因判決離婚而受
      有非財產上之損害者，雖得向有過失之他方請求賠償相當
      之金額，然須以受害人無過失者為限。本件被告就上開判
      決離婚之事由既亦有過失，則其主張得向原告請求給付精
      神慰撫金1 百萬元，即與上開法律規定之要件不合，則被
      告進而主張可以此請求之金額與本件原告之請求為抵銷，
      自更無足採。
（六）另查，訴外人康美慧係於80年1 月11日出生，雖推定為兩
      造之婚生子女，惟被告業向本院提起96年度親字第73號確
      認親子關係不存在之訴，而經本院判決確認訴外人康美惠
      非本件原告自被告受胎所生之婚生女，並經確定無誤。被
      告既非訴外人康美慧之父親，則自訴外人康美慧出生起即
      80年1 月11日起至89年9 月止，被告所支出對訴外人康美
      慧之扶養費自屬無法律上之義務而為支出並因此而受有損
      害，且原告因而受有免為支出同金額扶養費之利益，二者
      間並有相當因果關係無誤。此扶養費之標準依本院95年度
      家訴字第101 號判決所認定而為兩造所不爭執者，係每月
      以15,000元計，兩造各自分擔1/2 即7,500 元，則原告於
      上開期間內受有每月少支出7,500 元之利益，其金額合計
      即為875,081 元（計算式：每月7500元×21/31 〔即80年
      1 月份日數比例〕＋7500元×116 個月〔即80年2 月至89
      年9 月之月數〕＝875,081 元）。而按無法律上之原因而
      受利益，致他人受損害者，應返還其利益。雖有法律上之
      原因，而其後已不存在者，亦同，民法第179 條定有明文
      。本件被告非訴外人康美慧之父親，而原告則為訴外人康
      美慧之生母，則原告對訴外人康美慧負有扶養義務，且原
      告於上開期間受有免為支出扶養費用875,081 元之利益並
      致被告受有損害，既經認定，揆諸上開法律規定，被告自
      得請求原告返還之。就此原告雖主張被告當時為家長，對
      訴外人康美慧負有扶養義務，然按左列親屬，互負扶養之
      義務：(1)直系血親相互間。(2)夫妻之一方與他方之父母同
      居者，其相互間。(3)兄弟姊妹相互間。(4)家長家屬相互間
      ；負扶養義務者有數人時，應依左列順序定其履行義務之
      人：(1)直系血親卑親屬。(2)直系血親尊親屬。(3)家長。(4)
      兄弟姊妹。(5)家屬。(6)子婦、女婿。(7)夫妻之父母。民法
      第1114條、第1115條第1 項定有明文。依上開規定可知，
      原告為訴外人康美慧第1 順序之扶養義務人，被告即使當
      時為家長，亦不因而負有扶養訴外人康美慧之義務，原告
      自不得再主張後順序之扶養義務人即被告須與其共同扶養
      訴外人康美慧，故原告此部分之主張，與上揭法律規定明
      顯不合，委無足採。至89年10月起被告並未扶養訴外人康
      美慧之事實，業經本院於95年度家訴字第101 號民事確定
      判決中認定綦詳，並為被告所不爭執，則被告所主張其扶
      養訴外人康美慧有達15年之事實而得向原告請求不當得利
      之部分，其中逾越上開認定期間之部分，自不可信。
（七）復查，原告及訴外人康美慧前曾向本院起訴請求被告應依
      無因管理之法律關係給付原告自89年10月起至95年7 月止
      所墊付對訴外人康美慧之扶養費及自95年8 月1 日起至訴
      外人康美慧成年之日止，按月給付訴外人康美慧之扶養費
      7,500 元，此判決並已確定之事實，有本院95年度家訴字
      第101 號民事判決影本1 份在卷可憑（見本院卷第18頁至
      第21頁），且為兩造所不爭執，嗣原告雖據以向被告聲請
      強制執行，然原告主張此執行程序進行中，經被告另行提
      起異議之訴後，已經本院以96年度訴字第1971號判決被告
      勝訴而無庸給付，此亦為被告所不爭執，則被告自不得再
      抗辯本院95年度家訴字第101 號判決所命給付之內容為其
      所負債務。
（八）末查，原告自承其現有財產為124,358 元之事實，雖為被
      告所質疑，並抗辯稱原告在婚姻關係中有領取保險解約金
      368,230 元等語。然依原告之稅務電子閘門所得調件明細
      表所示，原告並無此金額之資料，故被告此部分之抗辯尚
      不可採，原告之現有財產仍應以其自認之124,358 元為準
      。
四、按法定財產制關係消滅時，夫或妻現存之婚後財產，扣除婚
    姻關係存續所負債務後，如有剩餘，其雙方剩餘財產之差額
    ，應平均分配。但下列財產不在此限：(1)因繼承或其他無償
    取得之財產。(2)慰撫金，民法第1030條之1 定有明文。
五、本件依前開調查之結果，原告現存之婚後財產為系爭不動產
    價值1,779,058 元，並無所負債務；被告現存之婚後財產則
    為124,358 元，此外亦無債務。故本件兩造於法定夫妻財產
    制關係消滅時，現存之婚後財產扣除婚姻關係存續所負債務
    後，剩餘財產即各應為原告1,779,058 元、被告124,358 元
    ，則雙方剩餘財產之差額即為1,654,700 元。揆諸上揭法律
    規定，原告得請求被告應給付之剩餘財產差額，在827,350
    元（0000000 ÷2 ＝827350）之範圍內固為可採。然按二人
    互負債務，而其給付種類相同，並均屆清償期者，各得以其
    債務，與他方之債務，互為抵銷，民法第334 條第1 項前段
    定有明文。本件被告所主張於本院96年度婚字第31號離婚之
    訴訟事件及96年度親字第73號確認親子關係不存在之訴訟事
    件中有請求被告返還裁判費及鑑定費用合計24,000元之債權
    以及有請求被告依不當得利之法律關係，返還被告代為墊付
    對訴外人康美慧扶養費875,081 元之債權，既均經認定為可
    採，已如前述，則依上開民法之規定，被告自得於本件與原
    告所得請求之金額為抵銷。據此計算之結果，原告已無得請
    求被告給付之金額存在，則告仍遽而主張被告應給付其剩餘
    財產之差額，於法洵屬無據。
六、從而，原告依民法第1030條之1 之規定，請求被告給付原告
    1,564,270 元及自起訴狀繕本送達之翌日起至清償日止，按
    年息5%計算之利息，為無理由，應予駁回。
七、本件事證已臻明確，兩造其餘主張陳述及舉證，經核於判決
    之基礎及結果均不生影響，毋庸一一論列審酌，附此敘明
據上論結，本件原告之訴為無理由，依民事訴訟法第78條，判決
如主文。
中    華    民    國    97    年    4     月    23    日
                  家事法庭法  官  張震武
以上正本係照原本作成。
如對本判決上訴應於判決送達後20日內向本院提出上訴狀（須附
繕本），並繳納上訴費用。
中    華    民    國    97    年    4     月    23    日
                          書記官  劉昆鑫


司法院資訊處製作；財團法人民間司法改革基金會備份。
